臺灣高等法院民事判決　　　　　　　　　　　　　　九十二年度重上字第三二六號
　　上　訴　人　甲○○
　　訴訟代理人　劉敏卿律師
　　被　上訴人　財團法人台北市義和堂
　　法定代理人　李清輝
　　訴訟代理人　王慶超律師
　　複　代理人　簡素惠
右當事人間，因請求拆屋還地等事件，上訴人對於中華民國九十二年五月二十三日臺
灣臺北地方法院九十一年度重訴字第二一五七號第一審判決，提起上訴，經本院於九
十三年二月三日言詞辯論終結，判決如左：
    主      文
上訴駁回。
第二審訴訟費用由上訴人負擔。
    事實及理由
一、上訴人未於言詞辯論期日到場，核無民事訴訟法第三百八十六條所列各款情形之
    一，爰依被上訴人之聲請，由其一造辯論而為判決，合先敘明。
二、被上訴人起訴主張：上訴人於最近六年前左右，未經被上訴人同意，擅自於被上
    訴人所有台北市○○區○○段一小段六八七地號土地(以下稱系爭土地)上，以鐵
    架木板搭蓋如原判決附圖(以下稱附圖)所示甲、乙之建物房屋(以下稱系爭房屋)
    ，無正當之法律權源，占用系爭土地面積八十二平方公尺，侵害被上訴人之所有
    權，獲有相當於租金之利益，被上訴人受有損害。為此，依民法第七百六十七條
    、第一百八十四條第一項、第一百七十九條等之規定，求為命上訴人將系爭土地
    上如附圖之系爭房屋予以拆除，將土地返還被上訴人；並應給付被上訴人新臺幣
    (以下同)八十九萬零一百一十元，及自九十一年九月一日起至返還土地之日止，
    按年給付被上訴人一十八萬八千九百二十八元之判決 (被上訴人逾越上開範圍之
    請求，原法院為其敗訴判決，未據被上訴人聲明不服，不予贅述。)。並聲明：(
    一)上訴駁回。(二)第二審訴訟費用由上訴人負擔。
三、上訴人則以：被上訴人所有系爭土地，原屬於上訴人之李氏宗族所共有，民國三
    十五年間，上訴人之先祖依李氏宗族之分管協議，搭建系爭房屋居住、使用，嗣
    李氏宗族成立財團法人台北市義和堂即被上訴人，乃將系爭土地無償捐贈予被上
    訴人，受贈之被上訴人自應容忍地上物之所有人繼續使用系爭土地，至地上物滅
    失為止，上訴人係基於分管契約占有系爭土地，並非無正當權源占有、使用系爭
    土地等語，資為抗辯。並聲明：(一)原判決不利於上訴人部分廢棄。(二)右開廢
    棄部分，被上訴人在第一審之訴及假執行之聲請均駁回。(三)第一、二審訴訟費
    用由被上訴人負擔。
四、被上訴人主張上訴人在被上訴人所有系爭土地上，有如附圖所示之木造系爭房屋
    ，占用系爭土地面積八十二平方公尺之事實，為上訴人所不爭執，且有土地登記
    謄本、土地所有權狀影本在卷為憑；並經原法院履勘現場所製之勘驗筆錄 (原審
    卷第三五頁)、及臺北市松山地政事務所土地複丈成果圖 (原審卷第三八頁)足稽
    。被上訴人主張之上開事實，應堪信為真實。
五、按：當事人主張有利於己之事實者，就其事實有舉證之責任。民事訴訟法第二百
    七十七條前段定有明文。又：各當事人就其所主張有利於己之事實，均應負舉證
    之責，故一方已有適當之證明者，相對人欲否認其主張，即不得不更舉反證。亦
    有最高法院十九年度上字第二三四五號判例，足資參照。本件被上訴人主張上訴
    人所有如附圖之系爭房屋所占用之系爭土地，為被上訴人所有，上訴人之占有使
    用無正當權源，業據被上訴人提出土地登記謄本，證明系爭土地為其所有之事實
    ；上訴人則以被上訴人所有系爭土地上之上訴人所有系爭房屋，並非無權占有、
    使用系爭土地為抗辯，依首揭法條規定、判例意旨，上訴人自應就其所抗辯被上
    訴人所有系爭土地上之上訴人所有系爭房屋，並非無權占有、使用系爭土地之有
    利於己之事實，負其舉證之責任。經查：
(一)上訴人抗辯被上訴人所有系爭土地，原屬於上訴人之李氏宗族所共有，民國三十
    五年間，上訴人之先祖依李氏宗族之分管協議，搭建系爭房屋居住、使用，嗣李
    氏宗族成立財團法人台北市義和堂即被上訴人，乃將系爭土地無償捐贈予被上訴
    人，受贈之被上訴人自應容忍地上物之所有人繼續使用系爭土地，至地上物滅失
    為止等語；本院查：由上訴人提出、被上訴人不爭執之土地登記謄本 (本院卷第
    八○頁 )，被上訴人所有系爭土地重測前為中崙段六－三三地號，於四十五年六
    月五日以贈與之登記原因，登記為所有權人，固屬不虛；再由手抄之土地登記謄
    本(本院卷第八一至八五頁)，被上訴人確曾於四十五年六月五日受贈松山區○○
    段六之壹地號土地，其贈與人為義和產業股份有限公司(以下稱義和公司)，六十
    六年五月三十日實施地籍圖重測並於六十六年七月二十六日為分割登記，而義和
    公司已於民國三十九年間設立，上訴人之父李尚全、及被上訴人均係義和公司之
    股東，亦有臺北市政府所檢送之義和公司股東名簿在卷 (本院卷第二○至第三六
    頁 )為憑，無一足資證明被上訴人所有系爭土地，原為上訴人之李氏宗族所共有
    ，而係受贈予李氏宗族；且未據提出分管協議之有關文件、資料以供調查，上訴
    人所為上開抗辯，自無足採。
(二)上訴人又提出其祖父李丙丁於三十五年十月一日
    頁 )，以為其所有系爭房屋，已在其先祖之時即占有、使用系爭土地，係依分管
    契約之證明，且舉證人李文通為證；查上訴人之祖父李丙丁於三十五年十月一日
    係
    路一九三巷十一號，有上訴人所提出李丙丁之
    務所九十二年十月二十日北市松戶字第○九二三一四一三七○○號致本院函 (本
    院卷第九三頁 )足憑，而上訴人所有占有、使用系爭土地之系爭房屋，其門牌依
    原法院之勘驗筆錄係記載為臺北市○○○路一九九巷二弄十三號，惟依臺北市松
    山區戶政事務所上開致本院函略以：「本所查無敦化北路一九九巷二弄十三號門
    牌編釘資料，其正確門牌號碼應為敦化北路一九九巷二弄臨十三號，係於民國七
    十七年十月二十一日初編。」，上訴人祖父李丙丁於三十五年十月一日所
    門牌號碼，顯非上訴人所有系爭房屋。
(三)至於證人李文通於原審到場雖結證稱：「這土地(應指系爭土地)是我們出生地，
    義和堂是我們祖父輩設立的，早期土地有一部份賣給別人，一部份作為住家，沒
    賣完土地還是原來住的人，住在那裡，我們住的的人有分到地上權，土地是捐給
    義和堂。」（見原審卷第六十三、六十四頁）。惟地上權係物權，依民法第七百
    五十八條之規定，非經登記，不生效力；被上訴人所有系爭土地，並無地上權之
    道是否蓋在系爭土地上」，而上訴人所有占有、使用系爭土地之系爭房屋，為木
    造房屋，有原法院之勘驗筆錄足憑。上訴人先祖所
    所有占有、使用被上訴人所有系爭土地之系爭房屋，顯非同一。
(四)綜合上述，上訴人對於其所抗辯被上訴人所有系爭土地上之上訴人所有系爭房屋
    ，並非無權占有、使用系爭土地之有利於己之事實，尚難認已盡其舉證之責任。
    被上訴人主張上訴人所有系爭房屋，無正當權源，占有、使用系爭土地，非無可
    採。
六、查：所有人對於無權占有或侵奪其所有物者，得請求返還之。對於妨害其所有權
    者，得請求除去之。民法第七百六十七條定有明文。上訴人所有如附圖所示之系
    爭房屋，無正當權源占有、使用被上訴人所有系爭土地，被上訴人依前開法條之
    規定，請求上訴人拆除如附圖所示甲、乙之系爭房屋，將土地返還予被上訴人，
    於法尚非無據，應予准許。
七、又：無法律上之原因而受利益，致他人受損害者，應返還其利益。民法第一百七
    十九條前段定有明文。依不當得利之法則請求返還不當得利，以無法律上之原因
    而受利益，致他人受有損害為其要件，故其得請求返還之範圍，應以對方所受之
    利益為度，非以請求人所受損害若干為準，無權占有他人土地，可能獲得相當於
    租金之利益為社會通常之觀念，是被上訴人抗辯其占有系爭土地所得之利益，僅
    相當於法定最高限額租金之數額，尚屬可採。最高法院亦著有六十一年度臺上字
    第一六九五號判例，足資參照。本件上訴人所有系爭房屋，無法律上之原因，占
    有、使用被上訴人所有系爭土地，依前揭判例意旨，可獲得相當於租金之利益，
    致被上訴人受有相當於租金之損害，為社會通常之觀念，被上訴人依不當得利之
    法則，據以請求上訴人返還相當於租金之利益，洵屬有據。本件被上訴人所有系
    爭土地地目為建地，其上建物相連，位於長庚醫院正後方，現為上訴人經營小吃
    店，附近商家林立，交通便利等事實，有土地登記謄本在卷足憑，並經原法院履
    勘現場，製有勘驗筆錄在卷可稽。依土地法第一百零五條、第九十七條規定，並
    審酌系爭土地週遭環境、及其經濟價值，被上訴人之所有系爭土地之租金，以申
    報地價年息百分之五計算為相當。查被上訴人所有系爭土地八十六年至八十八年
    之申報地價，為每平方公尺四萬二千六百四十元 (依平均地權條例第十六條之規
    定，以公告地價百分之八十計算，以下同 )，八十九年為每平方公尺四萬六千零
    八十元，有卷附台北市公告土地現值及公告地價足憑（原審卷第八十頁）。系爭
    土地面積八十二平方公尺，其八十六年至八十八年間之申報地價為三百四十九萬
    六千四百八十元，八十九年以後為三百七十七萬八千五百六十元，以申報地價年
    息百分之五計算，被上訴人所得請求上訴人返還八十六年九月一日起至八十九年
    六月三十日止之相當於租金之利益為每年一十七萬四千八百二十四元，合計四十
    八萬零七百六十六元(174824×2＋87412＋43706＝480766、四捨五入），八十九
    年七月一日起至九十一年八月三十一日止，上訴人所獲相當於租金利益，每年為
    一十八萬八千九百二十八元，合計為四十萬九千三百四十四元(188928×2＋3148
    8＝409344 ）。從而，被上訴人所得請求八十六年九月一日起至九十一年八月三
    十一日間，上訴人應返還相當於租金之利益，共計八十九萬零一百一十元 (4807
    66＋409344＝890110 )及自九十一年九月一日起至返還系爭土地之日止，按年給
    付一十八萬八千九百二十八元，於法尚屬有據，應予准許。
八、綜上所述，原法院於上開範圍內，為被上訴人勝訴判決，並依兩造陳明願供擔保
    ，以代釋明，請求准、免宣告假執行，爰分別酌定擔保金額准許之，經核尚無違
    誤；上訴意旨，仍持陳詞任意指摘原法院之判決不當，求予廢棄，非有理由，應
    予駁回。
九、本件事證已臻明確，兩造其他攻擊、防禦方法、及提出未援用之證據，經斟酌後
    認不影響判決基礎，無逐一論述必要，併此敘明。
據上論結，本件上訴為無理由，爰判決如主文。
中　　　華　　　民　　　國　　九十三　　年　　　二　　　月　　  十  　　日
                              民事第六庭
                                  審判長法  官  林  丁  寶
                                        法  官  高  鳳  仙
                                        法  官  陳  博  享
正本係照原本作成。
如不服本判決，應於收受送達後二十日內向本院提出上訴書狀，其未表明上訴理由者
，應於提出上訴後二十日內向本院補提理由書狀（均須按他造當事人之人數附繕本）
上訴時應提出委任律師或具有律師資格之人之委任狀；委任有律師資格者，另應附具
律師資格證書及釋明委任人與受任人有民事訴訟法第四百六十六條之一第一項但書或
第二項（詳附註）所定關係之釋明文書影本。
中　　　華　　　民　　　國　　九十三　　年　　　二　　　月　　　十二　　日
　　　　　　　　　　　　　　　　　　　　書記官  鄭  靜  如
附註：
民事訴訟法第四百六十六條之一（第一項、第二項）：
對於第二審判決上訴，上訴人應委任律師為訴訟代理人。但上訴人或其他法定代理人
具有律師資格者，不在此限。
上訴人之配偶、三親等內之血親、二親等內之姻親，或上訴人為法人、中央或地方機
關時，其所屬專任人員具有律師資格並經法院認為適當者，亦得為第三審訴訟代理人
。
